【裁判字號】    99,訴,497
【裁判日期】    990617
【裁判案由】    偽造文書等
【裁判全文】
臺灣高雄地方法院刑事判決               99年度訴字第497號
公  訴  人  臺灣高雄地方法院檢察署檢察官
被      告  乙○○  55歲民.
選任辯護人  單文程律師
上列被告因偽造文書等案件，經檢察官提起公訴（98年度偵字第
29395 號），並經本院裁定改依簡式審判程序審理，判決如下：
    主  文
乙○○犯業務侵占罪，處有期徒刑壹年貳月，減為有期徒刑柒月
；又犯業務侵占罪，處有期徒刑壹年，減為有期徒刑陸月。應執
行有期徒刑壹年。緩刑貳年。
    事  實
一、乙○○與萬有營造有限公司（下稱萬有公司）負責人黃冰鶯
    之配偶丙○○，因營造同業而結識。於民國95年9 月1 日，
    日商清水營造工程有限公司臺灣分公司（下稱清水公司）就
    「2007年AFT 第三工場（臺南）第一期新築工事」（下稱「
    旭硝子外構工程」）與萬有公司簽訂承攬合約，由萬有公司
    承攬施作，工期自95 年9月1 日起至96年1 月31日止（實際
    施工期間自95年10月起至96年4 月間止），並依工程進度按
    月分期給付工程款。嗣乙○○受萬有公司委任統籌旭硝子外
    構工程事務，負責工程施作之指揮調度、接洽下包廠商等工
    地事務，及向清水公司依約請領各期工程款後交付萬有公司
    ，且受託保管萬有公司之公司印章與負責人黃冰鶯印章以利
    處理委任事務，為從事業務之人，竟意圖為自己不法之所有
    ，明知界清企業有限公司（下稱界清公司）非該工程中萬有
    公司之協力下包廠商，未經萬有公司及黃冰鶯之同意，基於
    偽造、行使偽造私文書、業務侵占之犯意，利用為萬有公司
    向清水公司請領後持有各期工程款之機會，分別為下列行為
    ：
  (一)於96年3 月10日，乙○○製作「委託書」記載：界清公司新
    臺幣（下同）貳佰捌拾玖萬壹仟陸佰捌拾伍元正字樣，並盜
    用所保管上開萬有公司及黃冰鶯之印章，蓋印在該委託書上
    ，偽以萬有公司為支付下包界清公司之工程款，請求清水公
    司給付該期工程款時開立票面金額為289 萬1685元支票之意
    ，持以向清水公司請領該期工程款而行使之，清水公司即依
    上開委託書而開立支票號碼AN00000000、發票日96年3 月20
    日、金額289 萬1685元之支票交付乙○○，乙○○旋盜用萬
    有公司之上開印章，蓋印於該支票背面，偽以萬有公司背書
    轉讓支票權利之意後，於96年3 月20日將該支票向日商瑞穗
    實業銀行臺北分行提示兌現而行使之，將兌現後所持有之萬
    有公司工程款289 萬1685元，未交付萬有公司，竟以易持有
    為所有之意思予以侵占入己，足以生損害於萬有公司及黃冰
    鶯。
  (二)於96年4 月9 日，乙○○製作「委託書」記載：界清公司壹
    佰捌拾伍萬壹仟玖佰捌拾壹元整字樣，並盜用所保管萬有公
    司及黃冰鶯之上開印章，蓋印於該委託書上，偽以萬有公司
    為支付下包界清公司之工程款，請求清水公司給付該期工程
    款時開立票面金額為185 萬1981元支票之意，持以向清水公
    司請領該期工程款而行使之，清水公司即依上開委託書而開
    立支票號碼AN00000000、發票日96年4 月20日、金額185 萬
    1981元之支票交付乙○○，乙○○旋盜用萬有公司之上開印
    章，蓋印於該支票背面，偽以萬有公司背書轉讓支票權利之
    意後，於96年4 月20日將該支票向上開日商瑞穗實業銀行臺
    北分行提示兌現而行使之，將兌現後所持有之萬有公司工程
    款185 萬1981元，未交付萬有公司，竟以易持有為所有之意
    思予以侵占入己，足以生損害於萬有公司及黃冰鶯。嗣經黃
    冰鶯、丙○○發現上開2 筆工程款合計474 萬3666元未存入
    萬有公司帳戶，而向乙○○質問，經乙○○返還其中397 萬
    9857元，尚餘76萬3809元未歸還，而查悉上情。
二、案經萬有公司訴由臺灣高雄地方法院檢察官偵查後起訴。
    理  由
一、查本案被告乙○○所犯為死刑、無期徒刑、最輕本刑為3 年
    以上有期徒刑以外之罪，且非高等法院管轄第一審之案件，
    而其於準備程序就前揭被訴事實為有罪之陳述，經受命法官
    告知簡式審判程序之旨，並聽取當事人之意見後，本院認無
    不得或不宜改依簡式審判程序進行之處，爰依刑事訴訟法第
    273 條之1 第1 項之規定，裁定本案由受命法官獨任進行簡
    式審判程序。
二、認定犯罪事實所憑證據及理由
    上開事實，業經被告於本院審理中承坦不諱，且有證人黃冰
    鶯、丙○○、界清公司負責人陸界清於警詢及偵查中，證人
    即清水公司員工莊建泰、萬有公司下包廠商王春生、林岡明
    於偵查中分別證述明確，並有萬有公司與清水公司之旭硝子
    外構工程合約書（警卷9 至14頁）、萬有公司96年3 月10日
    之委託書（偵二卷2 頁）、萬有公司96年3 月份工程款統一
    發票（警卷15頁）、清水公司開立之支票號碼AN00000000號
    支票正反面影本（偵一卷41反頁）、萬有公司96年4 月9 日
    之委託書（偵二卷2 反頁）、萬有公司96年4 月份工程款統
    一發票（警卷16頁）、清水公司開立之支票號碼AN00000000
    號支票正反面影本（偵一卷41頁）、清水公司98年9 月28日
    、98年10月21日、98年11月23日函文（偵二卷1 頁、7 頁、
    17 頁 ）、萬有公司就旭硝子外構工程總分類帳1 冊（院二
    卷56至99頁）在卷可考，足認被告自白與事實相符，是被告
    上開偽造、行使偽造私文書及侵占犯行，均堪認定，本案事
    證明確，應分別依法論科。
三、論罪科刑
  (一)被告受萬有公司委任統籌旭硝子外構工程事務，並向清水公
    司依約請領各期工程款後交付萬有公司，為從事請領工程款
    業務之人，上開清水公司支付萬有公司之96年3 月份、4 月
    份工程款289 萬1685元、185 萬1981元合計474 萬3666元，
    為其業務上持有之物。核被告就事實欄一（一）所為，係犯
    刑法第216 條、第210 條之行使偽造私文書罪共2 罪、刑法
    第336 條第2 項之業務侵占罪；就事實欄一（二）所為，係
    犯刑法第216 條、第210 條之行使偽造私文書罪共2 罪、刑
    法第336 條第2 項之業務侵占罪。被告盜用萬有公司、黃冰
    鶯印章行為係偽造私文書即上開96年3 月10日、同年4 月9
    日委託書及上開96年3 月20日、同年4 月20日支票轉讓背書
    之階段行為，又偽造私文書即上開96年3 月10日、同年4 月
    9 日委託書及上開96年3 月20日、同年4 月20日支票轉讓背
    書之低度行為，為行使私文書之高度行為所吸收，均不另論
    罪。又被告就事實欄一（一）所犯之行使偽造私文書罪之二
    罪及業務侵占罪；就事實欄一（二）所犯之行使偽造私文書
    罪之二罪及業務侵占罪，均係基於單一之決意，為實行業務
    侵占之犯行所為，核屬一行為侵害數法益而各觸犯上開三罪
    名，皆為想像競合犯，均應依刑法第55條之規定，各從一重
    之業務侵占罪處斷。被告上揭2 次業務侵占犯行，犯意各別
    ，時間有異，行為互殊，應予分論併罰。起訴書論罪法條雖
    未引用刑法第216 條，惟於起訴犯罪事實已記載被告將上開
    96年3 月10日、同年4 月9 日委託書及上開96年3 月20日、
    同年4 月20日支票，分別持向清水公司請求工程款、向日商
    瑞穗實業銀行臺北分行提示兌現後領得票款，此部分犯行應
    在起訴範圍，僅係法條漏引，本院應一併審理。公訴人認被
    告就事實欄一（一）、（二）部分，均係犯刑法第342 條第
    1 項之背信罪，容有未洽，惟其基本社會事實同一，本院就
    此部分均應予變更起訴法條。審酌被告利用處理萬有公司工
    程業務之機會，以行使偽造委託書、支票背書之方式，就請
    領後所持有之萬有公司工程款予以侵占，金額分別高達289
    萬1685元、185 萬1981元，合計474 萬3666元，惟念其犯後
    坦承犯行，已返還其中397 萬9857元，並與告訴人萬有公司
    達成和解，有本院99年5 月18日和解筆錄在卷可參，顯有悔
    意，並參酌其犯罪之動機等一切情狀，認檢察官求處有期徒
    刑8 月容屬過輕，爰分別量處如主文所示之刑。又被告犯上
    開2 次業務侵占犯行之時間，均在96年4 月24日之前，皆依
    中華民國九十六年罪犯減刑條例規定，各應減其宣告刑二分
    之一，並合併定其應執行之刑。另被告於事實欄一（一）、
    （二）之96年3 月10日、同年4 月9 日委託書上盜用萬有公
    司、黃冰鶯上開印章所生之印文；上開96年3 月20日、同年
    4 月20日支票背面上盜用萬有公司上開印章所生之印文，均
    係真正，無庸沒收，附此敘明。
  (二)末查被告前因過失致死案件，經本院以90年度鳳簡字第282
    號判處有期徒刑3 月，緩刑2 年確定，惟非屬因故意而犯罪
    ，此外亦無因故意犯罪而受有期徒刑以上刑之宣告，有臺灣
    高等法院被告前案紀錄表在卷可按，因一時失慮，致犯本案
    業務侵占之二罪，犯後坦承犯行，已返還397 萬9857元，約
    返還侵占款項之百分之八十，並與告訴人萬有公司達成和解
    ，已如上述，顯有悔意，是被告經此偵、審程序，應已足促
    其警惕，信無再犯之虞，本院因認上開宣告之刑，以暫不執
    行為適當，爰併予宣告緩刑2 年，以啟自新。
據上論斷，應依刑事訴訟法第273 條之1 第1 項、第299 條第1
項前段、第300 條，刑法第216 條、第210 條、第336 條第2 項
、第55條、第51條第5 款、第74條第1 項第1 款，刑法施行法第
1 條之1 ，中華民國九十六年罪犯減刑條例第2 條第1 項第3 款
、第7 條、第10條第1 項，判決如主文。
本案經檢察官甲○○到庭執行職務。
中    華    民    國    99    年    6     月    17    日
                  刑事第十五庭  法  官  楊國煜
如不服本判決，應於收受本判決10日內向本院提出上訴書狀，並
應敘述具體理由，如未敘述上訴理由者，應於上訴期間屆滿後20
日內補提理由書狀於本院（均須依他造當事人之人數附繕本）「
切勿逕送上級法院」。
以上正本證明與原本無異。
中    華    民    國    99    年    6     月    17    日
                                書記官  王芷鈴
附錄本判決論罪法條
中華民國刑法第210條
偽造、變造私文書，足以生損害於公眾或他人者，處五年以下有
期徒刑。
中華民國刑法第216條
行使第210 條至第215 條之文書者，依偽造、變造文書或登載不
實事項或使登載不實事項之規定處斷。
中華民國刑法第336條
對於公務上或因公益所持有之物，犯前條第一項之罪者，處一年
以上七年以下有期徒刑，得併科五千元以下罰金。
對於業務上所持有之物，犯前條第一項之罪者，處六月以上五年
以下有期徒刑，得併科三千元以下罰金。
前二項之未遂犯罰之。

司法院資訊處製作；財團法人民間司法改革基金會備份。
